臺灣高雄地方法院刑事判決　　　　　　　 94年度訴字第250號
公　訴　人　臺灣高雄地方法院檢察署檢察官
被　　　告　丁○○
指定辯護人　本院公設辯護人　黃秋葉
上列被告因殺人未遂案件，經檢察官提起公訴（民國93年度偵字
第15283 號），本院判決如下：
    主  文
丁○○殺人未遂，處有期徒刑陸年。
    事  實
一、丁○○明知其自20歲起已有飲酒之習慣，且因長期飲酒關係
    ，已有酒精中毒之情形，可預見其飲酒後會有衝動而無法控
    制自己行為之情狀產生，竟仍基於殺人之故意，於民國93年
    7 月28日18時許，在其妹戊○○位於高雄市○○區○○路5
    號騎樓處所經營之北門檳榔攤內，與丙○○及乙○○同桌飲
    用高梁酒及威士忌等酒類，致其血液中酒精濃度高達414mg/
    dl，且因酒精作用致意識程度及認知、現實判斷能力極度受
    損，而陷於心神喪失程度之情形下，至上開住處1 樓客廳櫃
    子抽屜內取出水果刀1 把（為戊○○所有），返回騎樓至丙○○左方，趁丙○○不及防備之際，右手持該水果刀朝丙○○左頸部砍下，丙○○見狀乃欲將丁○○推開時，丁○○又
    再往丙○○左上臂刺1 刀，致丙○○因而受有左頸深度撕裂
    傷19公分，合併內、外頸靜脈、臂神經叢部分、大耳神經、
    胸鎖乳突肌、斜方肌、中斜角肌、頸闊肌斷裂等傷害，嗣丙○○受傷後與丁○○發生拉扯，經在場之甲○○、乙○○及
    鐘年富將2 人拉開，並將丙○○送醫急救，丙○○始倖免於
    死。嗣警方據報至現場處理，並在檳榔攤內扣得丁○○持以
    犯罪之水果刀1 把。
二、案經高雄市政府警察局小港分局報告台灣高雄地方法院檢察
    署檢察官偵查起訴。
    理  由
壹、程序部分：
一、告訴人丙○○於警訊中就本案案情之陳述，係屬被告以外之
    人於審判外之言詞陳述，為傳聞證據，且其警訊所述與審判
    中所述並無不符之處，亦無例外取得證據能力之情形，故依
    刑事訴訟法第159 條第1 項規定，告訴人之警訊筆錄並無證
    據能力。
二、證人甲○○、乙○○及鐘年富於警詢中之陳述，雖係被告以
    外之人於審判外之言詞陳述，屬傳聞證據，惟被告及辯護人
    於本案言詞辯論終結前，均未就證據能力表示異議，且本院
    審酌上開證人於警訊陳述作成時之情形，亦認為適當，本院
    認有證據能力。另告訴人及證人甲○○、乙○○與鐘年富等
    人於偵查中之證詞，均係在檢察官前所為之陳述，且均經具
    結而以證人身分為證述，亦無顯有不可信之情形，是渠等上
    開偵查中之證詞，依刑事訴訟法第159 條之1 第2 項規定，
    均有證據能力，得作為認定被告犯行之證據。
貳、實體部分：
一、訊據被告丁○○固不否認其有於上揭時地，與告訴人丙○○
    同桌飲酒，且飲用上開酒類之事實，惟矢口否認有何上揭殺
    人未遂之犯行，辯稱：伊當時酒喝太多，已經沒有意識，伊
    沒有要致告訴人於死的意思云云。惟查：
(一)、被告有於上揭時地飲酒後右手持水果刀揮砍告訴人頸部及左
    上臂，致告訴人受有上揭傷害，經甲○○、乙○○及鐘年富
    將告訴人送醫急救，告訴人始倖免於死之事實，業據證人即
    告訴人於偵查及本院審理中證稱：伊當天去案發地點找甲○○喝酒，後來被告從客廳出來也一起喝，之後被告進去客廳
    ，伊因為面對客廳，看到被告走到電視旁的櫃子打開抽屜拿
    水果刀，然後走到伊的身體左方，伊問被告作什麼，被告突
    然拿水果刀往伊左邊頸部砍下，並在伊左臂刺1 刀，之後我
    們2 人就扭打在一起，甲○○他們就將我們2 人拉開等語明
    確；並經證人即當場目睹告訴人與被告扭打在一起之甲○○
    於警詢、偵查及本院審理中證稱：伊當天坐的位子面向外面
    ，伊看到時被告和告訴人已經扭打在一起，伊和乙○○及鐘
    年富就上前將他們拉開，並看到刀子已經掉在地上，被告當
    時可能發現地上有許多血，而嚇到坐在地上，伊就和乙○○
    及鐘年富將告訴人送醫急救等語屬實；另在場目擊證人乙○○及鐘年富於警訊及偵查中所為之證詞，亦與證人甲○○上
    開證述內容大致相同。而告訴人頸部係遭被告揮砍後致受有
    上開傷害，經送醫急救始倖免於死之事實，亦有高雄市立小
    港醫院甲種診斷證明書2 份在卷可憑，復有案發現場位置圖
    1 份、現場照片16張及扣案之被告持以犯罪之水果刀1 把在
    卷可資佐證。而該扣案之水果刀1 把經送驗結果：「水果刀
    上血跡與告訴人口腔棉棒之DNA-STR 型別相符」，此有高雄
    市政府警察局鑑驗書（93年9 月22日高市警鑑字第09300635
    66號）1 份附卷可憑，足認被告確係持扣案之水果刀揮砍告
    訴人，是被告確有手持水果刀揮砍告訴人，致告訴人受有上
    述傷害之事實，應可認定。
(二)、辯護人雖辯稱：被告與告訴人間並無仇怨，案發前並無口角
    衝突，被告並無殺人之動機，其應無殺人之故意等語。惟按
    殺人未遂罪之成立，係以行為人主觀上有戕害他人生命之故
    意，並著手於殺害行為之實施，而未發生死亡之結果為要件
    ，而行為人是否具有殺人之故意，應以被告手持之兇器種類
    ，下手之身體部位，揮砍次數及造成之傷害等，綜合判斷。
    本件被告係與告訴人一同飲酒後，至上開客廳內取出水果刀
    1 把，走至告訴人左方，於告訴人不及防備之際，揮刀朝告
    訴人頸部揮砍一節，已據告訴人於偵查及本院審理中均證述
    明確，而被告係由告訴人之左方靠近突襲，告訴人當時並無
    轉身以身體正面面向被告，其因而失去防禦之機會，而扣案
    之水果刀相當鋒利，有水果刀照片在卷可稽，且人身體頸部
    係相當脆弱部位，其上有大動脈及呼吸道等重要器官，而持
    此鋒利之刀械，以之揮砍人之頸部，顯足以致命，此為常情
    ，被告竟持水果刀對已失防禦機會之告訴人頸部猛力揮砍，
    且依上揭診斷證明書所載，告訴人受有左頸深度之撕裂傷達
    19公分，並有7 處部位斷裂之刀傷，足見被告下手之重，用
    力之猛。再者，經檢察官向告訴人受傷後就醫之高雄市立小
    港醫院函詢結果：「告訴人傷勢為左頸部大而深撕裂傷，合
    併肌肉、血管、神經斷裂‧‧‧因深度撕裂傷合併大血管斷
    裂，大量出血，若急救不當或延遲救治，確有危及生命之可
    能。」有該院93年12月7 日高醫港秘字第0930002092號函文
    可證，益證被告持刀揮砍告訴人，已足以致告訴人於死，足
    見被告於飲酒之初即有殺人之故意，益可認定。
(三)、雖告訴人證稱：被告於揮砍前有對其說「給你死」一節，已
    為被告所否認，且在場證人甲○○、乙○○及鐘年富於警訊
    、偵查及本院審理中證述時，亦均否認有聽聞被告說上開言
    語，故難僅憑告訴人單方面證詞，即認被告有為上開言詞，
    然如上所述，被告於飲酒之初即有殺人之故意，且行為時所
    持兇器係鋒利之水果刀，實際下手揮砍位置則是人類身體易
    導致命危之頸部等處綜合判斷，顯見被告確係基於殺人故意
    而為，並不因被告於行兇當時未為上開言詞，而解免其故意
    殺人罪責，併予敘明。
(四)、至於辯護人另辯以：被告之酒測值為2 點07mg/l（此乃被告
    之血液酒精濃度414mg/dl換算成吐氣之酒測值），且被告經
    送精神鑑定結果，其行為時精神狀態已達心神喪失程度，故
    被告應為無罪等語。經查，被告於本院審理中供稱：伊當時
    酒喝太多，已經沒有意識等語，而經本院將被告送高雄市立
    凱旋醫院鑑定其行為時精神狀態結果：「被告當時因酒精作
    用，依據文獻，酒精血中濃度414mg/dl，酒精中毒程度為平
    衡感、判斷力障礙度升高，明顯酒醉，步履極度不穩，甚至
    有些人可能呆滯木僵，因此判斷被告案發當時因酒精中毒致
    意識程度及認知、現實判斷能力極度受損，已達心神喪失之
    程度」，此有高雄市立凱旋醫院精神鑑定書1 份在卷可憑，
    而上開精神鑑定書，係醫師依其專業知識、能力，參考被告
    之基本資料、職業史、婚姻史、家庭關係、物質濫用史、就
    醫史及犯罪史等資料，並對被告為精神狀態檢查及心裡鑑衡
    後，而為上開鑑定結論，是上揭被告精神鑑定之結論，應可
    採信，其於案發當時之精神狀態，應已達心神喪失之程度。
    惟查，刑法理論上所謂原因自由行為，乃謂因故意或過失使
    自己陷於無責任能力狀態下，實施犯罪行為者，仍應負刑事
    責任，因其心神喪失或精神耗弱狀態，由於自己行為所致，
    如亦予免除或減輕其刑事責任，則不免違背社會共同生活之
    規範，為情理所不容。而刑法於94年2 月2 日修正後（於95
    年7 月1 日始生效施行），第19條修正為：「行為時因精神
    障礙或其他心智缺陷，致不能辨識其行為違法或欠缺依其辨
    識而行為之能力者，不罰。行為時因前項之原因，致其辨識
    行為違法或依其辨識而行為之能力，顯著減低者，得減輕其
    刑。前二項規定，於因故意或過失自行招致者，不適用之。
    」，其中第3 項之修正理由指出：「行為人之主觀性格，如
    原與常人無殊，而因故意或過失自陷精神障礙，則不問原來
    是否藉此精神狀態而犯罪，皆已充分顯示其反社會性格，而
    具有可罰性，或法律允許自陷於無責任能力或限制責任能力
    者，任其主張不罰或減輕，將無以維持社會秩序。」，是可
    認上開原因自由行為理論，已為立法者所接受，並規範於上
    開新修正之刑法第19條第3 項，而予明文化。依卷附上揭精
    神鑑定書第4 項第7 點物質濫用史所載：被告於15、16歲起
    開始使用安非他命，約至20歲未再使用安非他命，但卻以喝
    酒取代之，愈喝愈頻繁，最後變的不喝，會很不舒服；第5
    項第4 點心理鑑衡所載：依據從症狀量表所示，被告建議考
    慮酒精中毒之診斷；第6 項鑑定結論所載：本案發生原因，
    雖因酒精作用致被告達心神喪失之程度，但被告沒有戒酒的
    表現，且被告之前有幾次喝酒後衝動行為控制不良之情形，
    因此，被告明知喝酒會衝動控制不良，卻仍沒有戒酒表現，
    且其未喝酒之先行行為處於完全刑責能力狀態，故仍須就其
    先行行為部分處以刑罰等情，足認被告已有長期飲酒之習慣
    ，且酒後會有衝動而無法控制自己行為之情形發生，而被告
    已於本院審理中自承其案發前有與告訴人一同喝酒，且明知
    其當時飲酒之量，會導致其酒醉，被告卻在意識狀態完全清
    醒時，仍放任自己大量飲酒，自陷自己於心神喪失之狀態後
    ，對告訴人為上開殺人未遂之犯行，依上揭原因自由行為理
    論，被告自應對其殺人未遂之犯行負責，而無刑法第19條第
    1 項免罰規定之適用，辯護人上揭所辯，亦難為有利於被告
    之認定。
(五)、綜上所述，被告上揭辯解，均僅係事後卸責之詞，不足採信
    ，其有上述殺人未遂之犯行，應堪認定。
二、核被告所為，係犯刑法第271 條第2 項、第1 項之殺人未遂
    罪。被告已著手於殺人犯行之實施，惟未致告訴人死亡之結
    果，為未遂犯，爰依刑法第26條第1 項前段規定，減輕其刑
    。爰審酌被告不思戒絕酗酒之惡習，任意自陷自己於酒醉狀
    態後，持刀殺害告訴人，所幸告訴人急救得宜倖免於難，然
    亦造成告訴人身體之痛苦傷害及心靈之恐慌，且被告犯後迄
    今仍未與告訴人和解，已據告訴人陳述明確，犯後又飾詞卸
    責，難認其有悔意，惟念及被告並無刑事犯罪前科，有臺灣
    高等法院被告前案紀錄表1 份在卷可查，素行尚可，及其犯
    罪手段、辯護人及檢察官對於刑度之意見與其他一切情狀，
    量處如主文所示之刑，以資懲儆。另扣案之水果刀1 把，雖
    係被告犯罪所用之物，惟被告供稱：該把水果刀係伊妹妹戊○○所有等語，核與戊○○於警訊中所述情形相符，是該把
    水果刀既非被告所有之物，爰不予宣告沒收，併此敘明。
據上論斷，應依刑事訴訟法第299 條第1 項前段，刑法第271 條
第2項、第1項、第26條第1項前段，判決如主文。
中　　華　　民　　國　    94　 年  　9　  月　  21  　日
                    刑事第15庭  審判長法  官  唐照明
                                      法  官  盧怡秀
                                      法  官  呂憲雄
以上正本證明與原本無異。
如不服本判決，應於收受送達後10日內向本院提出上訴書狀。
中　　華　　民　　國　    94 　年　  9  　月　  22  　日
　　　　　　　　　　　　　　　　　　  書記官  吳良美
附錄本判決論罪科刑法條
中華民國刑法第271條
(普通殺人罪)
殺人者，處死刑、無期徒刑或 10 年以上有期徒刑。
前項之未遂犯罰之。
預備犯第 1 項之罪者，處 2 年以下有期徒刑。
